【裁判字號】    95,台上,2647
【裁判日期】    950512
【裁判案由】    偽造文書
【裁判全文】
最高法院刑事判決            九十五年度台上字第二六四七號
    上  訴  人  甲○○
    選任辯護人  謝諒獲律師
    上  訴  人  乙○○
                        號
    選任辯護人  林家祺律師
                李兆環律師
    上  訴  人  丙○○
                        號1樓.
    選任辯護人  王東山律師
    上  訴  人  丁○○
                        巷45.
                戊○○
                        1段7.
    共      同
    選任辯護人  黃安然律師
上列上訴人等因偽造文書案件，不服台灣高等法院中華民國九十
四年六月二十九日第二審判決（九十二年度上訴字第四四００號
，起訴案號：台灣基隆地方法院檢察署九十年度偵字第一七八七
、三九０三號），提起上訴，本院判決如下：
    主  文
原判決關於丙○○、丁○○、戊○○部分撤銷，發回台灣高等法
院。
其他上訴駁回。
    理  由
一撤銷發回部分（即丙○○、丁○○、戊○○部分）
本件原判決認定：(一)、上訴人丙○○為國雍營造工程股份有限公
司（下稱國雍公司）之副總經理；戊○○、丁○○分別為國雍公
司下游廠商即信律工程股份有限公司（下稱信律公司）之工務部
門主管、竹辰建設有限公司（下稱竹辰公司）之負責人。國雍公
司於民國八十八年一月十九日，與交通部台北市區地○○路工程
處（下稱地鐵處）簽訂七堵調車場小山丘土方工程土石方開挖、
運棄工程合約後，將該土石方運棄工程轉包予信律公司，信律公
司即派由戊○○負責該部分工程。戊○○嗣於八十八年十二月間
，將部分土石運棄工程轉由竹辰公司承包。依據國雍公司與地鐵
處之契約約定，國雍公司須向地鐵處提出其所申報棄土地點，即
台灣水泥股份有限公司（下稱台泥）蘇澳廠所在地之宜蘭縣政府
出具之運土憑證。國雍公司之丙○○即向信律公司之戊○○索取
，戊○○轉而向竹辰公司之丁○○索取。丁○○與戊○○為此基
於共同行使偽造之公、私文書之概括犯意聯絡，於八十八年十二
月至八十九年一月間，由丁○○將其委託印刷廠印製之其上有宜
蘭縣政府公印文之空白宜蘭縣政府運土憑證，交付戊○○，由戊
○○另找信律公司之工務所職員，在其上申請人、品名、數量、
起迄地點、車號、駕駛人、稽查站驗收人、日期時間，使用單位
驗收人、日期時間等欄位加以填載資料，偽造成為宜蘭縣政府核
發及驗收完成之公文書；及表示該車棄土業已運往台泥蘇澳廠棄
置，經台泥蘇澳廠驗收等內容之私文書，再由戊○○負責將上開
偽造之文書交付國雍公司向地鐵處提出，以請領工程款，足生損
害於宜蘭縣政府、台泥蘇澳廠及地鐵處。(二)、八十九年三月間，
國雍公司與信律公司解約，另於同年四月八日與竹辰公司簽約，
由竹辰公司負責後續土方之挖、運、棄工程。丁○○為應付丙○
○催促其提出台泥蘇澳廠同意接受棄土之同意書，竟於八十九年
五月間，基於行使偽造私文書之犯意，在不詳地點，參照台泥蘇
澳廠出具予竹辰公司之第一份同意書文字略為修改後，以電腦列
印偽造成台泥蘇澳廠所出具之第二次同意書，並利用紅蘿蔔雕刻
「台灣水泥股份有限公司蘇澳廠」印章後加蓋於同意書上，在國
雍公司七堵調車場工地施工所交予丙○○，行使該同意書，致生
損害於台泥蘇澳廠及地鐵處（該同意書於同月二十二日由國雍公
司寄達地鐵處收文）。(三)、丁○○嗣經丙○○詢問，即告知其偽
造上開文書之情形。丙○○知悉之後，竟仍於八十九年五月底國
雍公司欲向地鐵處請款之際，與丁○○基於概括之犯意連絡，在
國雍公司位於七堵調車場工地施工所內，由丁○○囑竹辰公司員
工游清松（原名游村松）、許宏一與國雍公司員工五、六人，在
丁○○提供其擅自印製之空白宜蘭縣政府運土憑證（上有宜蘭縣
政府公印文），填寫相關資料及在「稽查站驗收人欄」偽填林量
宏、陳量宏、陳文平、林一志、賴其修等人之姓名，偽造成為宜
蘭縣政府核發及驗收完成之公文書，及棄土業經台泥蘇澳廠驗收
等內容之私文書，後將前揭偽造之宜蘭縣政府運土憑證全數影印
（正本則由丁○○持往台北縣汐止市○○路全部銷燬）後，由國
雍公司於請領第五期款時，向地鐵處提出行使，致生損害於宜蘭
縣政府、台泥蘇澳廠、地鐵處等情。因而撤銷第一審關於上訴人
丙○○、丁○○、戊○○（下稱丙○○等三人）部分之科刑判決
，改判論丙○○等三人以共同連續行使偽造公文書，足以生損害
於公眾及他人罪，各處有期徒刑貳年；並諭知如原判決附表所示
之物沒收，固非無見。
惟按：(一)、文書之偽造與行使，本屬兩事，偽造而又行使，其低
度之行使行為固為高度之偽造行為所吸收；然如不能證明參與行
使之行為，縱該文書係由其偽造，亦不能遽論以行使偽造文書罪
。又科刑判決書須先認定犯罪事實，然後於理由內敘明其認定犯
罪所憑之證據，方足以資論罪科刑。本件關於原判決認定上訴人
丁○○、丙○○共同行使偽造之宜蘭縣政府運土憑證（含偽造之
公文書及私文書）影本部分（即原判決第五至六頁，事實貳之五
部分），原判決於事實欄僅記載上訴人丁○○、丙○○偽造上開
文書並予以影印後，由國雍公司向地鐵處提出行使等情。然查國
雍公司如何取得上開偽造之文書？是否係丁○○、丙○○偽造、
影印後交付予國雍公司之承辦人員，再由國雍公司向地鐵處提出
？倘為肯定，國雍公司承辦人員於收受時是否知悉其為偽造？凡
此攸關上訴人丁○○、丙○○偽造上開文書後，有無再為行使；
及其如有行使，行使之次數如何、行使之對象究為不知情之國雍
公司承辦人員抑或地鐵處（利用上開不知情之人為之）等重要事
項，原審均未詳加認定記載並說明其依憑之理由，遽為判決，尚
不足資為判斷其適用法律當否之依據，自屬可議。(二)、沒收之物
，須於判決內有具體之記載，始為合法，否則諭知沒收即難謂有
事實之根據。又沒收為從刑之一種，依主、從不可分原則，應附
隨於主刑而同時宣告之。原判決於主文欄關於上訴人丙○○等三
人之主刑項下，諭知如該判決附表所示之物（即1.偽造宜蘭縣政
府運土憑證五千二百四十八張上之偽造宜蘭縣政府公印文五千二
百四十八枚、稽查站驗收人簽名五千二百四十八枚、使用單位驗
收人簽名五千二百四十八枚。2.偽造之台泥蘇澳廠同意書一紙上
偽造「台灣水泥股份有限公司蘇澳廠」印文一枚）沒收。然查：
(1)原判決就丙○○等三人偽造之宜蘭縣政府運土憑證張數若干，
及其上偽造稽查站驗收人之簽名、使用單位驗收人之簽名各如何
？均未於事實或理由欄內為明白之認定及具體之記載，遽行諭知
沒收，難謂有事實之根據，於法自屬有違。(2)依原判決認定之事
實，上訴人戊○○僅參與八十八年十二月至八十九年一月間之犯
行（即原判決事實貳之三部分）；丙○○則僅參與八十九年五月
底之犯行（即原判決事實貳之五部分）。倘若不虛，該二人並非
與丁○○參與全部之犯罪，則關於沒收部分，自應僅就與其二人
之犯罪有關者，在其二人主刑項下分別宣告，始為適法；乃原判
決竟就全部應沒收之署押、印文（即連同與其二人犯罪無關之部
分），在其二人主刑項下一併諭知沒收，亦有未合。(三)、偽造之
印章，依刑法第二百十九條規定，係在必應沒收之列，該印章如
屬存在，縱未經搜獲，仍不得不為沒收之宣告，法院並無審酌之
餘地。原判決認定；上訴人丁○○於八十九年五月間，利用紅蘿
蔔雕刻而偽造「台灣水泥股份有限公司蘇澳廠」之印章等情（見
原判決事實貳之四）。如果無訛，原判決既未說明該偽刻之印章
已經滅失而不存在，則其未依法諭知沒收，即有判決不適用法則
之違法。(四)、有罪之判決，其宣示之主文，苟與所載之事實及理
由不相一致，亦屬判決理由矛盾之違背法令。依原判決事實欄之
記載及理由欄之論述，上訴人戊○○、丙○○係分別與丁○○為
共同正犯，並無其三人為共同正犯之情形（見原判決第四至六頁
，事實貳；第二十二頁第十三至十七行，理由貳之甲、四）；又
上訴人丙○○、丁○○共同偽造之宜蘭縣政府運土憑證正本，業
經丁○○全部銷燬，國雍公司係提出影本予地鐵處等情（見原判
決第六頁，事實貳之五末六行）。倘屬無誤，則原判決於主文欄
諭知上訴人丙○○等三人共同犯罪；且就業經銷燬之偽造宜蘭縣
政府運土憑證部分，仍諭知沒收其上偽造之印文、署押（未諭知
應沒收「影本」上之偽造印文及署押），均有違誤。(五)、刑法之
共同正犯，雖應就全部犯罪結果負其責任，但科刑時，仍應審酌
刑法第五十七條各款情狀，分別情節，為量刑輕重之標準，非必
科以同一之刑。依原判決認定之事實，上訴人戊○○、丙○○僅
分別參與本件部分之犯行，而非始終與丁○○共同犯罪，乃原判
決竟未分別其三人之犯罪情狀，為量刑輕重之標準，而量處同一
之刑，併有未當。以上或為上訴意旨所指摘，或為本院得依職權
調查之事項，應認原判決關於上訴人丙○○等三人部分有撤銷發
回之原因。基於審判不可分原則，依公訴意旨認與上開部分有裁
判上一罪關係，而經原審不另諭知無罪之圖利部分，應一併發回
。
二上訴駁回部分（即甲○○、乙○○部分）
按檢察官以被告犯裁判上一罪，分別援用屬於刑事訴訟法第三百
七十六條所列之罪及不屬該條所列之罪之條文提起公訴，第二審
法院若僅對其中屬於刑事訴訟法第三百七十六條所列之罪之部分
予以判罪，至其非屬該條所列之罪之部分，因認不能證明被告犯
罪或其行為不罰而不另為無罪之諭知時，該有罪部分，既為該條
所列之罪，被告就此自仍不得上訴於第三審法院（本院七十四年
台上字第三三五二號判例意旨參照）。本件原判決撤銷第一審關
於上訴人甲○○、乙○○（下稱甲○○等二人）部分之科刑判決
，改判仍依刑法第二百十六條、第二百十五條及其他相關規定，
論甲○○等二人以共同連續行使從事業務之人，明知為不實之事
項，而登載於其業務上作成之文書，足以生損害於公眾罪，各處
有期徒刑壹年捌月；核屬刑事訴訟法第三百七十六條第一款之案
件。雖公訴意旨另指：甲○○等二人尚牽連涉犯較重之（修正前
）貪污治罪條例第六條第一項第四款之圖利及刑法第二百十六條
之行使同法第二百十四條之文書之罪嫌云云，惟該部分業經原審
認不能證明其二人犯罪，而不另為無罪之諭知（見原判決第十六
至十八頁，理由壹之乙）。依首開說明，本件既經第二審判決，
就被告即上訴人甲○○等二人而言，仍屬不得上訴於第三審法院
之案件。其二人竟復提起上訴，顯為法所不許，應予駁回。
據上論結，應依刑事訴訟法第三百九十七條、第四百零一條、第
三百九十五條前段，判決如主文。
中    華    民    國  九十五  年    五    月   十二   日
                      最高法院刑事第六庭
                          審判長法官  林  增  福
                                法官  邵  燕  玲
                                法官  張  清  埤
                                法官  陳  世  雄
                                法官  陳  朱  貴
      本件正本證明與原本無異
                                      書  記  官
中    華    民    國  九十五  年    五    月   十六   日
                                                      v


司法院資訊處製作；財團法人民間司法改革基金會備份。
